臺灣橋頭地方法院民事判決
111年度簡上字第34號
上  訴  人  方關生  

被上訴人    黃惠珍  


上列當事人間請求損害賠償事件，上訴人對於民國110年12月23
日本院橋頭簡易庭110年度橋簡字第32號第一審判決提起上訴，
本院於111年10月12日言詞辯論終結，判決如下：
    主  文
原判決關於駁回上訴人後開第二項之訴，暨訴訟費用之裁判均廢
棄。
被上訴人應再給付上訴人新臺幣壹萬元，及自民國一一０年二月
二十日起至清償日止，按年息百分之五計算之利息。
其餘上訴駁回。
被上訴人應再給付上訴人新臺幣伍萬玖仟伍佰肆拾玖元，及自民
國一一一年一月二十一日起至清償日止，按年息百分之五計算之
利息。
上訴人其餘追加之訴駁回。
第一、二審（除確定部分外）訴訟費用，由被上訴人負擔十分之
一，餘由上訴人負擔。第二審追加之訴訴訟費用由被上訴人負擔
五分之四，餘由上訴人負擔。
    事實及理由
一、按當事人死亡者，訴訟程序在有繼承人、遺產管理人或其他
    依法令應續行訴訟之人承受其訴訟以前當然停止；第168條
    、第169條第1項及第170條至前條之規定，於有訴訟代理人
    時不適用之；第168條至第172條及前條所定之承受訴訟人，
    於得為承受時，應即為承受之聲明，他造當事人，亦得聲明
    承受訴訟，民事訴訟法第168條、第173條、第175條分別定
    有明文。查上訴人方吳蒼敏於原審言詞辯論後即民國111年1
    月24日死亡，其繼承人為方關生、方子祥、方寧麒，有其戶
    籍謄本、繼承系統表等件在卷可稽（見本院卷第57-61頁）
    ，惟方寧麒、方子祥已拋棄繼承，而由方關生1人單獨繼承
    ，方關生並已聲明承受訴訟，有其承受訴訟狀在卷可參，依
    首開說明，上開聲明經核於法相合，應予准許。
二、按第二審為訴之變更或追加，非經他造同意，不得為之；但
    請求之基礎事實同一者，不在此限，民事訴訟法第446 條第
    1 項、第255 條第1項第2 款分別定有明文，而簡易訴訟第
    二審程序準用前開規定，民事訴訟法第436 條之1 第3 項亦
    有明定。所謂請求之基礎事實同一，係指變更或追加之訴與
    原訴之原因事實，有其社會事實上之共通性及關聯性，而就
    原請求所主張之事實及證據資料，於變更或追加之訴得加以
    利用，且無害於他造當事人程序權之保障，俾符訴訟經濟者
    稱之（最高法院著有91年度台抗字第648 號判決意旨可參）
    。經查，本件上訴人於原審起訴時係依侵權行為法律關係主
    張被上訴人應修復漏水及給付慰撫金新臺幣（下同）20萬元
    ，嗣於111年1月14日上訴時於本院第二審訴訟繫屬中追加請
    求前揭漏水造成之損害100,050元（嗣縮減為80,500元）及
    慰撫金之遲延利息，經核屬請求基礎事實同一，應予准許。
三、上訴人起訴主張：上訴人為門牌號碼高雄市○○區○○○路0巷00
    弄00號3樓房屋（下稱上訴人房屋）所有權人（方吳蒼敏死
    亡後由方關生單獨繼承為所有權人），被上訴人則為同號4
    樓房屋（下稱被上訴人房屋）之所有權人。上訴人房屋多年
    來飽受漏水之苦，不但屋內多處漏水、需以容器接水，更因
    此導致天花板潮濕發霉、變形、毀損等問題（下稱系爭漏水
    ），嗣經上訴人於109年間請水電檢查後，方確認上開漏水
    情形是由被上訴人房屋漏水到上訴人房屋所致，自應由被上
    訴人負修復之責。又上訴人因系爭漏水導致生活品質嚴重受
    影響，受有精神上損害200,000元，爰依侵權行為之法律關
    係提起本件訴訟等語。並於原審聲明：㈠被上訴人應將被上
    訴人房屋之漏水情形修復。㈡被上訴人應給付上訴人200,000
    元。
四、被上訴人則以：其於上訴人提起訴訟後即自行修繕，鑑定結
    果顯示目前已無漏水情形，而上訴人主張系爭漏水造成精神
    損害，非以實際生活狀況及屋況為基礎，自無可採等語，資
    為抗辯。並於原審聲明：上訴人之訴駁回。
五、原審判命被上訴人應給付上訴人10,000元，並駁回上訴人其
    餘之訴。上訴人就被駁回之慰撫金40,000元部分，不服提起
    上訴，並在本院另追加請求修繕費用80,500元，並聲明：㈠
    原判決駁回上訴人後開第2項請求之部分廢棄；㈡上開廢棄部
    分，被上訴人應再給付上訴人40,000元及自起訴狀繕本送達
    翌日起至清償日止，按年息5 ％計算之利息。㈢被上訴人應給
    付上訴人80,500元及自起訴狀繕本送達翌日起至清償日止，
    按年息5％計算之利息。被上訴人則聲明：上訴及追加之訴均
    駁回（原審判決被上訴人敗訴及駁回上訴人修復漏水及慰撫
    金逾5萬元部分，未據被上訴人及上訴人提起上訴而告確定
    ，爰不再贅敘）。
六、兩造不爭執事項：
    上訴人為門牌號碼高雄市○○區○○○路0巷00弄00號3樓房屋所
    有權人，被上訴人則為同號4樓房屋之所有權人。
七、本件之爭點：
  ㈠被上訴人是否應給付上訴人因漏水修繕房屋之費用？其費用
    若干？
  ㈡上訴人請求被上訴人給付之精神慰撫金，應以若干為適當？
八、本件得心證之理由：
  ㈠按因故意或過失，不法侵害他人之權利者，負損害賠償責任
    ，民法第184條第1項前段定有明文。又按負損害賠償責任者
    ，除法律另有規定或契約另有訂定外，應回復他方損害發生
    前之原狀。第1項情形，債權人得請求支付回復原狀所必要
    之費用，以代回復原狀；又損害賠償，除法律另有規定或契
    約另有訂定外，應以填補債權人所受損害及所失利益為限，
    民法第213條第1項、第3項及第216條第1項分別定有明文。
    經查：
  ⒈上訴人房屋漏水情形，經原審送高雄市土木技師公會鑑定，
    經土木技師現場初勘、會勘，並實際進行試水、排水測試後
    ，認被上訴人房屋確實曾經有漏水之現象，惟經被上訴人修
    繕後，現無新增或正在漏水之情形，而上訴人房屋結構體頂
    板漏水處之漏水原因為被上訴人房屋浴室地坪防水不良，或
    給水管或污廢水排水管線不良滲漏水所造成，至於上訴人房
    屋廚房及臥室，不能全部歸責於被上訴人房屋，部分係因外
    牆開口角隅或樓層接縫產生裂痕漏水所造成等語，有高雄市
    土木技師公會高市土技鑑字第000-000號鑑定報告在卷可稽
    （下稱系爭鑑定報告，見鑑定報告第7頁），審酌系爭鑑定
    報告，係由專業土木技師會同兩造至現場進行試水、排水等
    專業鑑定，且鑑定人與兩造亦無恩怨，衡情無虛偽鑑定之理
    由，上開鑑定報告應屬可信，故上訴人房屋先前滲漏水之部
    分原因，即得認定係被上訴人房屋之地板防水層失效或管線
    滲漏水所造成。
  ⒉按專有部分、約定專用部分之修繕、管理、維護，由各該區
    分所有權人或約定專用部分之使用人為之，並負擔其費用，
    公寓大廈管理條例第10條第1項定有明文。被上訴人固抗辯
    ：浴室天花板屬雙方共同壁，其費用應由樓地板上下方之區
    分所有權人即兩造共同負擔云云。然區分所有建物所屬之自
    有管線及防水層，係位於各自區分所有建物專有部分之中，
    區分所有權人自有管理維護之責。參諸被上訴人自承於上訴
    人提告後，即自行修繕浴室，其將浴室磁磚打掉，馬桶拿起
    來塗防水材料後，上訴人房屋漏水情形即因此改善，系爭鑑
    定報告亦認經被上訴人修繕後，即無新增或正在漏水之情形
    ，是被上訴人僅修繕專有部分中之防水層，即再無漏水之情
    形，可見上訴人房屋漏水原因即位於被上訴人房屋之專有部
    分處，又既係導因於防水層劣化致滲漏水，在被上訴人未為
    舉證，堪認係被上訴人未盡修繕、管理、維護之義務，造成
    上訴人房屋漏水進而需予修繕，其修繕費用係可歸責於被上
    訴人之事由所致，依上開規定，其造成上訴人房屋內部之損
    壞，自可歸咎於被上訴人，而應由被上訴人負損害賠償之責
    。
  ⒊上訴人房屋室內之天花板、牆壁因漏水受損，須拆除天花板
    、油漆等施作，經系爭鑑定報告書估算回復原狀費用合計10
    0,050元，上開估價費用既係經專業鑑定人員於現場進行會
    勘後估算之內容，是上開回復原狀費用，屬必要之修繕範圍
    ，應屬可採。惟按請求賠償毀損所減少之價額，固得以修復
    費用為估定標準，但以必要者為限，例如修理材料以新品換
    舊品，應予折舊。依鑑定報告所載系爭損害修繕費用100,05
    0元，其部分損害原因為外牆滲漏，因其滲水損壞之原因不
    能歸責於被上訴人，此部分滲水原因應為三樓外牆龜裂所致
    ，修繕費用建議由上訴人分攤支付20,000元，而鑑定報告應
    屬可信，已如前述，以此上開金額比例，應認被上訴人就必
    要修繕費用應負80％之責。而系爭損害修復費用100,500元，
    包含材料費用28,175元、工資71,875元，而依行政院頒布「
    固定資產耐用年數表」及「固定資產折舊率表」規定，天花
    板批土、水泥漆雖未明列於固定資產耐用年數表內，惟性質
    上應屬第1類第2項之房屋附屬設備中之其他設備，耐用年數
    為10年，又上訴人房屋係73年間完工，迄109年間發生系爭
    損害時，已逾耐用年限，是材料部分於折舊後殘值僅為2,56
    1元【計算式：材料費用28,175元（10+1）＝2,561元，元以
    下四捨五入，下同】，再加計不必折舊之其他費用後，合理
    回復原狀之修繕費用總金額74,436元（計算式：2,561+71,8
    75＝74,436）。依上開負擔比例，故上訴人得請求之金額為5
    9,549元（74,436元×80％＝59,549元），逾此範圍之請求，即
    屬無據。
  ⒋末按關於侵權行為損害賠償請求權之消滅時效，應以請求權
    人實際知悉損害及賠償義務人時起算（最高法院72年度台上
    字第738號判決意旨參照）。被上訴人雖抗辯：上訴人說他
    已十幾年前就知道漏水，現在才來請求，時效應已消滅云云
    。惟上訴人主張：我所謂的十幾年，是打開天花板以後，我
    看到的漏水處都形成碳酸鈣鐘乳石，才推斷說漏水已經很久
    ，我是在109年8月我找師傅處理我的浴室，才知道被上訴人
    房屋漏水等語，參諸被上訴人房屋漏水一事，乃屬於持續之
    侵權行為，而上訴人所稱發現漏水之成因係被上訴人房屋未
    盡上揭管理、維護義務所致之時間係109年8月，距上訴人於
    111年1月14日提出追加起訴之時間，尚未逾2年之時效期間
    ，復被上訴人要無其他舉證足於證明上訴人早於109年8月前
    即知有損害及賠償義務人，是被上訴人所為之時效抗辯，於
    法未合，即無可採。
  ㈡按不法侵害他人之身體、健康、名譽、自由、信用、隱私、
    貞操，或不法侵害其他人格法益而情節重大者，被害人雖非
    財產上之損害，亦得請求賠償相當之金額，民法第195條第1
    項前段定有明文。又不法侵害他人居住安寧之人格利益，如
    其情節重大，被害人非不得依民法第195條第1項規定請求賠
    償相當之金額（最高法院92年度台上字第164號判決意旨參
    照）。經查：
  ⒈本件漏水情形經土木技師公會勘查、鑑定結果，認上訴人房
    屋天花板內存有由頂板洩漏之舊有水漬痕跡，且存有碳酸鎂
    或碳酸鈣垂流痕跡，顯係受到被上訴人房屋地板長期漏水所
    致（見鑑定報告第5頁）；又上訴人陳稱：我在109年8月29
    日就打電話給被上訴人的房客，請他通知被上訴人解決，但
    是，房客說「我房東叫我不要理你」，我又找里長、聲請調
    解，對方都不出現，一直到我向法院起訴，被上訴人才在2
    月傳訊息跟我講要提調解，也不講他在1月已經請人修繕的
    事情等語，經被上訴人自承為真，辯稱：因為我覺得他很兇
    的樣子，我是在110年2月26日才第1通傳訊息給他，我想反
    正他已經告我了，就沒有跟他講已修好的事，我來法院講等
    語（見本院卷第79、80頁），並有上訴人提出之簡訊翻拍照
    片附卷可參（見本院卷第85頁），堪認上訴人確實曾經長期
    受到被上訴人房屋之漏水影響，導致上訴人房屋之屋內潮濕
    、裝潢受損，上訴人主張其因此生活品質遭到影響情節重大
    而受有精神痛苦，且因被上訴人拒絕與其溝通，並不提供聯
    絡方式，導致其受害之時間延長等情，自非無據。
  ⒉按慰撫金之賠償其核給之標準固與財產上損害之計算不同，
    然非不可斟酌雙方身分資力與加害程度，及其他各種情形核
    定相當之數額。參酌卷內漏水照片顯示上訴人房屋確有多處
    因漏水、潮濕而受影響之情形等因素，認系爭漏水事件已對
    上訴人居住權及居住安寧之人格法益侵害情節重大，及審酌
    被上訴人侵權行為態樣及兩造經濟狀況、身分地位等相關情
    狀，業據兩造陳明在卷，並有兩造稅務電子閘門財產所得調
    件明細表在卷可稽，認上訴人請求之精神慰撫金以2萬元計
    算，應屬適當，逾此部分之請求，為無理由。
九、綜上所述，上訴人依侵權行為之規定，請求被上訴人賠償20
    ,000元精神慰撫金，及自起訴狀繕本送達翌日即110 年2 月
    20日起至清償日止，按年息5%計算之利息，及追加起訴請求
    被上訴人賠償59,549元之修繕費用，及自上訴狀繕本送達翌
    日即111年1月21日起至清償日止，按年息5％計算之利息，均
    有理由，應予准許，逾此範圍之請求，則無理由，應予駁回
    。原審就上開精神慰撫金應准許部分於逾10,000元之部分為
    上訴人敗訴之判決，尚有未洽，應由本院予以廢棄改判如主
    文第2項所示，至其餘部分，原審判決既無不當，上訴意旨
    指摘原判決該部分不當，求予廢棄改判，為無理由，應駁回
    其餘上訴。
十、據上論結，本件上訴及追加之訴均為一部有理由，一部無理
    由，依民事訴訟法第436 條之1 第3 項、第449 條第1 項、
    第450 條、第79條，判決如主文。
 中　　華　　民　　國　　111　　年　　10　　月　　31　日
                  民事第一庭  審判長法　官　李怡諄
                  
                  　　　　　　　  　法　官  郭文通
                  
               　                   法  官  張琬如 
以上正本係照原本作成。
本判決不得上訴。
中　　華　　民　　國　　111 　年　　10　　月　　31　　日
                                    書記官  陳儀庭